【裁判字號】    98,建,60
【裁判日期】    990325
【裁判案由】    給付違約金    等
【裁判全文】
臺灣高雄地方法院民事判決                98年度建字第60號
原      告  台灣自來水股份有限公司第七區管理處
法定代理人  丙○○
訴訟代理人  謝佳伯律師
被      告  吳敏能即鑫顯水電工程行
訴訟代理人  甲○○
上列當事人間給付違約金等事件，經本院於民國99年2月25日言
詞辯論終結，判決如下：
    主      文
原告之訴及其假執行之聲請均駁回。
訴訟費用由原告負擔。
    事實及理由
一、按訴狀送達後，原告不得將原訴變更或追加他訴。但擴張或
    減縮應受判決事項之聲明者，不在此限。民事訴訟法第255
    條第1 項第3 款定有明文。原告起訴請求被告給付新台幣（
    下同）8,355,052 元，及自支付命令送達之翌日起至清償日
    止，按年息5%計算之利息（見本院卷(一)第4 頁），嗣於本院
    審理中變更其聲明為：被告應給付原告10,825,475元，及其
    中8,355,052 元自被告提出支付命令異議狀之日即民國97年
    7 月9 日起至清償日止，按年息5%計算之利息；其中2,470,
    423 元，自交付98年1 月7 日書狀予被告之翌日即98年1 月
    8 日起至清償日止，按年息5%計算之利息（見本院卷(一)第12
    6 頁、卷(二)第320 頁），核其所為係屬擴張應受判決事項之
    聲明，揆諸前引規定，係屬有據。
二、原告主張：被告向原告承攬施作馬莎風災沖斷支援東港管線
    修復工程（下稱系爭工程），兩造於95年1 月2 日簽立契約
    ，約定工程總價為11,200,000元（含稅），工程款按實際施
    作數量結算付款，如因契約漏列或變更致履約標的項目、數
    量增減時，就漏列或變更部分以加、減價結算，履約期限為
    自開工日起算72個日曆天完工（下稱系爭契約）。詎被告於
    系爭工程存續期間，既未依約修復原3 處漏水處，復拒絕依
    原告95年8 月28日台水七拷字第092000 23550號通知，於95
    年8 月15日入場修復東港管線全線進行第2 次壓力測試時所
    發現之新增漏水處（即位在57號橋墩前、60號橋墩往61號方
    向25公尺處及61號橋墩往62號方向12公尺處等3 個漏水點，
    下稱系爭新增漏水處），嗣因迅期來臨不能施工，原告再於
    97年1 月3 日以台水七操字第09700000 360號函文（下稱系
    爭97年1 月3 日催告函）通知被告自97年1 月10日起復工修
    繕系爭新增漏水處，並於97年4 月3 日召開協調會，要求被
    告於97年5 月31日以前完成系爭新增漏水處之修繕作業，惟
    均遭被告拒絕，原告遂於97年6 月10日以台水七操字第0970
    0105510 號函（下稱系爭97年6 月10日終止函），依系爭契
    約第21條第1 項第5 、8 、11款規定，通知終止系爭契約，
    系爭契約已於被告收受上開通知之日即97年6 月12日終止。
    為此，爰依系爭契約第21條第1 項後段約定，請求被告賠償
    原告因終止系爭契約重新發包所需費用9,001,824 元、因自
    行辦理65至66號橋墩間管線扭曲修復工程所需費用600,641
    元，並依系爭契約第17條第1 項約定，請求被告給付逾期完
    工罰鍰1,223,010 元（即6,115,052 ×20%=1,223,010 ），
    合計10,825,4 75 元等情。並聲明：(一)被告應給付原告10,8
    25,475元，及其中8,355,052 元自97 年7月9 日起至清償日
    止，按年息5%計算之利息；其中2,47 0,423元自98年1 月8
    日起至清償日止，按年息5%計算之利息。(二)願供擔保，請准
    宣告假執行。
三、被告則以：原告已於95年5 月14日依約修復系爭契約約定之
    3 處漏水，並無逾期完工情事。原告所稱系爭新增漏水處，
    非屬系爭契約約定應施作範圍之列，原告要求被告併予修復
    ，係屬無據。又系爭工程因非可歸責於被告之事由，累計不
    能施工期間已逾6 個月，依系爭契約第21條第8 項規定，被
    告自得終止或解除部分契約，被告並於97年1 月8 日以鑫工
    字第0970001002號函對原告為終止契約之意思表示，系爭契
    約已於原告收受上開函文之日即97年1 月8 日終止，被告對
    原告已不負履約義務等語置辯。並聲明：(一)原告之訴及假執
    行之聲請均駁回。(二)如受不利判決，願供擔保，請准免為假
    執行。
四、兩造不爭執事項如下：
  (一)兩造於95年1 月2 日簽訂系爭契約，系爭工程開工日為95年
    2 月22日，履約期限為72個日曆天，原訂完工日為95年5 月
    19日。
  (二)兩造於95年5月22日合意將工期展延至95年6月17日。
  (三)兩造合意至少就下列期間均不計入工期，合計285日：
  1.自95年2 月23日起至同年3 月7 日止。
  2.自95年4 月17日起至95年4 月19日止。
  3.自95年5 月16日起至95年5 月25日止。
  4.自95年5 月29日起至95年6 月17日止。
  5.自95年6 月17日起至95年9 月13日止。
  6.自96年9 月18日起至97年2 月14日止。
  (四)系爭工程總價為11,200,000元，原告已給付被告系爭工程估
    驗款6,115,052 元。
  (五)被告曾於95年5 月14日就系爭原漏水處修復工程進行第2 次
    測壓試水，但未完成試水。
五、本件爭點為：(一)系爭新增漏水處是否屬系爭契約應施作範圍
    之列？(二)被告就系爭契約有無給付遲延情事？(三)系爭契約是
    否經被告合法終止？(四)兩造就修復系爭新增漏水處是否另有
    追加工程或成立新約之合意？若有，被告就系爭新增漏水處
    修復工程（下稱系爭新工程）之履行，有無因可歸責於己致
    給付遲延之情事存在？原告於97年7 月4 日以被告遲延給付
    為由終止契約，是否合法生效？(五)原告請求被告賠償系爭工
    程因契約終止，而由原告自行修復扭曲管線所支出之費用60
    0,641 元、重新發包系爭工程之費用9,001,824 元，合計9,
    602,465 元，有無理由？(六)原告請求被告給付逾期完工罰款
    有無理由？數額是否過高，應予酌減？茲分述如下：
  (一)系爭新增漏水處是否屬系爭契約應施作範圍之列？
  1.按解釋當事人之契約，應以當事人立約當時之真意為準，而
    真意何在，又應以過去事實及其他一切證據資料為斷定之標
    準，不能拘泥文字致失真意。但契約文字業已表示當事人真
    意，無須別事探求者，即不得反捨契約文字而更為曲解。有
    最高法院39年台上字第1053號、17年上字第1118號判例要旨
    足資參照。系爭契約就工程施工範圍為何，未於契約條文內
    以文字說明之，惟依系爭契約第3 條第1 項第3 款、第4 款
    約定，系爭工程之決標文件（含招標公告、投標須知、開標
    記錄、標單、說明書、投標文件）及工程設計施工圖表均屬
    契約文件之一部，揆諸前引判例說明，系爭工程範圍宜按招
    標文件、工程設計施工圖表，及其他契約附件相關佐據為斷
    ，至於工程圖面與文字敘述之內容不一致時，依系爭工程契
    約第2 項第7 款約定，應以圖面為準（見本院卷(一)第174 頁
    ），又契約文件之一切規定得互為補充，系爭契約第3 條第
    3 項亦有明定。均合先敘明。
  2.經查：
  (1)依系爭契約附件施工位置總平面圖（下稱總平面圖）附註3
    記載，系爭工程範圍為「西岸因高灘地沖刷流失殆盡，轉供
    送水時疑有3 至4 處漏水，本案於完成便道設施後，灌水試
    壓並添加食用色素確認漏水處，在完成修漏後，必須再全線
    做第2 次測試管中壓力9Kg/c ㎡，且保持1 小時以上，承商
    之投標單價包括完成本工程所需之一切工料費，完工後依實
    際漏水次數結算」（見本院卷(一)第262 頁）；該圖附表並記
    載，系爭工程疑是漏水處為3 處及兩側封管試壓，應施作管
    徑為1,000 ψSP，應施作之蛇籠數量約6,000 公尺；又依前
    開圖面所示，系爭工程位在林園取水站與新設新園加壓站之
    間（見本院卷(一)第262 頁），而3 處疑是漏水處則位在62、
    67、68號橋墩附近（見本院卷(一)第263 頁），進行封管測試
    的兩端則分別位在第74號及第2 號橋墩處（見本院卷(一)第26
    3 頁、第265 頁），揆諸前引約定，系爭契約關於施工範圍
    之認定既以圖面為準，足認被告應予修復之漏水點係3 處。
    再據證人即原告派駐現場之監工乙○○證稱：伊與被告於95
    年2 月14日現場踏勘確認應修復之漏水位置，當日係請原告
    鳳山廠從1750管線送水，由勘驗人員在橋上以目視方式確認
    水管上方有冒水泡處即為漏水點，勘驗結果有漏水的地點是
    在62號橋墩由東往西24公尺處、59號橋墩及68號橋墩由東往
    西接近69號橋墩處（見本院卷(二)第198 頁）等語，及被告所
    提出之管線查漏現場照片（見本院卷第223 至225 頁）以觀
    ，益徵系爭工程範圍即兩造依總平面圖現場踏勘後確認之3
    處漏水，即62號橋墩由東往西24公尺處、59號橋墩及68號橋
    墩由東往西接近69號橋墩處（下稱系爭原漏水處）。
  (2)原告固主張依總平面圖附註3 後段文字約定「完工後依實際
    漏水次數結算」，係指系爭工程範圍包括進行試水階段所發
    現之一切新增漏水處，前開試水除就原修漏部分進行驗收外
    ，尚包括確認管線全線有無其他新增漏水點存在，俾以修繕
    之目的等語。惟觀諸該約定文字係謂依實際「漏水次數」結
    算工程價額，非謂依實際「修漏位置」所施作之數額結算工
    程價額，自難僅憑該文字記載，遽謂在修漏完成後之試水階
    段所發現之新增漏水點亦屬系爭工程範圍。再對照系爭契約
    附件自來水管埋設工程施工說明書3.4.3B項規定，進行漏水
    量試驗時，如補充之水量超過規定計算值，即表示漏水量超
    過規定，應視為不合格（見本院卷(一)第345 頁背面）；同條
    D 項規定，不合格之水管與接頭或管件應予換裝或改善至試
    驗合格為止（見本院卷(一)第346 頁），足見總平面圖附註3
    所載「在完成修漏後，必須再全線做第2 次測試管中壓力9K
    g/c ㎡，且保持1 小時以上」之約定目的，係在確認修漏已
    經完成，係屬驗收步驟之一，其目的非在發現施工管線有無
    其他新增漏水點俾以併予修復。此外，依系爭契約標單所附
    工程單價計算書記載，施作系爭工程所需費用係按預估漏水
    處3 處及兩側封管試壓計價（見本院卷(一)第220 頁），及被
    告投標文件所附工程估價單亦按漏水勘查、3 處修漏及2 次
    試水進行估價（見本院卷(一)第198 頁），暨原告對系爭工程
    標單製作、工期及發包底價之估算，均以修復3 處漏水點為
    計算基礎乙節，亦不爭執（見本院卷(二)第70頁、第316 頁）
    等情以觀，益徵系爭契約發包時之工程範圍僅限於修復系爭
    原漏水處，未及於工程進行中或試水過程中始發現之新增漏
    水處。故原告前開主張與契約文件規定互為補充後之解釋結
    果有違，尚非可採。
  (3)原告另主張系爭新增漏水處之修繕，應視為工程追加，依實
    作實算計價，被告不得免其修繕義務云云。按系爭契約第4
    條第1 項固約定，系爭工程價金之給付，係依實際施作數量
    結算，以契約中所列履約標的項目及單價，依完成履約實際
    施作數量給付（見本院卷(一)第175 頁），惟系爭契約第20條
    第3 項亦明定，契約之變更非經兩造合意，作成書面紀錄並
    簽名蓋章者，無效（見本院卷(一)第188 頁背面），是以系爭
    新增漏水處是否為系爭工程追加範圍之列，應視兩造有無達
    成前揭書面合意，及該合意作成之時點是否在被告合法終止
    系爭契約之前為斷，非謂一經發現新增漏水點，被告即負有
    修繕義務。
  3.綜上，系爭工程範圍僅限於系爭原漏水處及兩側封管試壓工
    程之施作，原告主張系爭新增漏水處亦屬系爭契約約定之工
    程範圍，為不可採。
  (二)被告就系爭契約有無給付遲延情事？
  1.系爭工程範圍僅限於系爭原漏水處，不及於系爭新增漏水處
    ，業經本院審認如前，而被告就系爭原漏水處之修復工程，
    已於95年5 月14日提出，其提出時點未逾原訂完工期限95年
    5 月19日之事實，為兩造所不爭執，已如前述，是有爭執者
    在於，系爭工程因管線另有其他新增漏水點，致不能完成試
    水，則因此所生風險應由何人承擔？是否係屬因可歸責於債
    務人之事由，致給付遲延？經查：
  (1)證人乙○○證稱：被告將系爭原漏水處以電焊或管夾方式修
    復後，於95年5 月8 日進行第1 次壓力測試，經原告配合送
    水，測試結果原漏水處並無冒水，但有新增3 個漏水處，其
    位置分別在57號橋墩前、61號橋墩由東往西24公尺處及62號
    橋墩由東往西12公尺處（即系爭新增漏水處），當時有要求
    被告在29個工作天內完成修繕，俾以進行第2 次壓力測試，
    但因受施工地點汛期（自95年5 月1 日起至95年10月31日止
    ）所影響，無法施工，待汛期結束後要再施工，則須取得第
    七河川局許可後才能開工，經原告向第七河川局申請許可延
    長施工期限到同年9 月30日，並於95年8 月15日通知被告進
    場施作，然而95年8 月18日即因受豪雨影響，致河川水位昇
    高，被告無法進場施作，期間又發生颱風，原告遂於95年11
    月中旬邀集被告至現場會勘，以確定能否進場施作，並將會
    勘結果作成評估報告呈給原告總公司評估，總公司評估前後
    耗時1 年多，直到96年9 月才完成評估報告，評估結果是由
    被告依系爭契約繼續施作，故於97年1 月3 日始通知被告進
    場施工（見本院卷(二)第199 頁）等語綦詳，並有原告第七區
    管理處拷潭給水廠95年5 月15日台水七拷字第09500012800
    號函、95年5 月8 日試水紀錄表為憑（見本院卷(二)第32頁、
    第2109頁），而被告於進行第1 次試水測壓時，就系爭原漏
    水處業以電焊、管夾方式修復，有現場施工照片為憑（見本
    院卷(二)第226 至235 頁），佐以系爭工程開始後，兩造合意
    得不列入工期計算之日數共285 日，已如前述，原告復坦承
    於96年9 月27日始進行現場會勘，並向經濟部水利署第七河
    川局（下稱第七河川局）申請施工許可（見本院卷(二)第253
    頁）等情以觀，足見被告已於約定期限95年5 月19日以前，
    完成系爭原漏水處之修復，並履行系爭契約約定之第1 次試
    水測壓義務，嗣未能繼續進行第2 次試水測壓，乃肇因原告
    於汛期開始後未及時取得第七河川局之延期施工許可、豪雨
    、颱風來襲及原告評估是否繼續施工耗時達10個月（即自95
    年12月起至96年9 月止）所致，故系爭工程乃因非可歸責於
    被告之事由，致不能如期完工，應堪認定。
  (2)原告固主張系爭新增漏水處修復後，始能進行第2 次試水測
    壓，被告拒不修復系爭新增漏水處致不能進行第2 次試水測
    壓，自屬可歸責於被告致給付遲延云云。按系爭契約第11條
    第9 項固約定：被告不得因原告辦理查驗、測驗或檢驗，而
    免除其依契約所應履行或承擔之責任（見本院卷(一)第184 頁
    ），惟依系爭契約第11條第10項約定，就被告提出之工程為
    查驗、測試或檢驗乃原告之權利（見本院卷(一)第184 頁），
    再依系爭契約第7 條第1 項第2 款第1 大點第4 小點約定，
    系爭工程如有因原告人員未能如期檢驗、勘驗，致次階段要
    徑作業未能進行之不可歸責於被告之事由，且全天確無工人
    到工地施工，得不計工作天（見本院卷(一)第177 頁）等語，
    可知就系爭工程修復之管線進行查驗非僅原告權利，亦屬原
    告依系爭契約應協助被告完成管線試壓之協力義務。又原告
    已於95年5 月8 日修復系爭原漏水處，並進行第1 次壓力測
    試，惟於95年5 月14日仍因管線壓力不足，不能完成試水之
    事實，業經證人乙○○證述如前，且為兩造所不爭執，堪認
    被告已提出修復工程，僅待原告試水查驗無訛，即可確認系
    爭工程已經完成。是依前揭約定，如認系爭新增漏水處之修
    復乃查驗系爭工程完成修復與否之前提要件，原告自有協助
    覓工修繕系爭新增漏水處，或將系爭新增漏水處列為追加工
    程，俾以順利完成驗收之協力義務。但查原告於前開情事發
    生後，僅片面要求被告修繕系爭新增漏水處（見本院卷(二)第
    39頁、第40頁），經被告函覆請求就系爭新增漏水處之修復
    以另案辦理，則遭原告拒絕等情，業經證人乙○○證述如前
    ，並有被告95年8 月29日鑫工字第09508291號函為憑（見本
    院卷(二)第44頁），自難認原告已履行前開協力義務，是以系
    爭工程不能完成第2 次測水試壓，尚難謂可歸責於被告。
  (3)原告復主張依系爭契約附件施工預定進度表記載，系爭工程
    須俟完成試壓測漏項目後，始能進行蛇籠埋設工程，詎被告
    未經確認系爭原漏水處不再漏水，即逕將部分管線施蛇籠埋
    入地底，致非挖除已埋設之蛇籠，無從確認新增漏水點，而
    延誤工期，係有可歸責事由存在等語。按系爭契約第9 條第
    2 項第1 款固約定，被告應於開工前，擬定施工順序及工程
    預定施工計畫要徑網路圖表，並就主要施工部分敘明施工方
    法，繪製施工相關圖說，送請原告核定（見本院卷(一)第179
    頁），而依施工預定進度表記載，系爭工程施工項目依序為
    承商備料、試壓測漏、管線搶修、斷管連絡、施作蛇籠、路
    面整理（見本院卷(一)第221 頁），故蛇籠施作應在完成斷管
    連絡項目後，始能為之。惟依系爭契約第6 條第1 項第4 款
    前段約定，管線工程得就已埋設部分先行估驗，惟僅估驗工
    程數量之40% ，其餘須俟管線試水合格後再予估驗（見本院
    卷(一)第176 頁），證人乙○○復證稱：系爭工程進行第1 次
    壓力測試前，系爭原漏水處中位在62號橋墩由東往西24公尺
    處及第59號橋墩者，已施作蛇籠埋入地下，伊當時考量工期
    只有72個工作天，而系爭工程水管全長370 公尺，僅須修復
    3 個漏水點，依施工計畫書所載僅施作施工便道即需時20天
    ，倘全程依施工計畫書進行，很可能延誤工期，故允許被告
    在完成壓力測試前，就未漏水地點先施作蛇籠（見本院卷第
    202 頁）等情綦詳，再佐以系爭新增漏水處係位在57號橋墩
    前、60號橋墩往61 號 方向25公尺處及61號橋墩往62號方向
    12公尺處，其位置與系爭原漏水處相異乙情以觀，足見蛇籠
    項目之施作、埋設於進行試水測壓前即可進行，非俟第2 次
    試水測壓完成後始能埋設，且被告就該部分之蛇籠埋設已經
    徵得原告現場監工人員之允許，始就系爭原漏水處已修復未
    再漏水之管線先行埋設蛇籠，俾以及時完工，故原告主張被
    告因違背施工工序，致延誤工期云云，核與前開證據不符，
    尚非可採。又本件縱須挖除已埋設蛇籠始能修復系爭新增漏
    水處，由於上開工程非在系爭契約原約定工程範圍內，自難
    認被告有何挖除蛇籠以確認系爭新增漏水處，並進行修復之
    義務可言，原告執此主張被告因可歸責於己之事由，致給付
    遲延云云，亦非可採。
  2.按因不可歸責於債務人之事由，致未為給付者，債務人不負
    遲延責任。民法第230 條定有明文。系爭工程未能完成第2
    次試水測壓，非可歸責於被告，業經本院審認如前，揆諸前
    引規定，被告自不負遲延責任，堪認被告就系爭契約並無給
    付遲延情事存在。
  (三)系爭契約是否經被告合法終止？
  1.依系爭契約第21條第8 項約定，因非可歸責於被告之事由，
    無法開工或施工中停工，被告有終止、解除契約，或不終止
    、解除契約之主張，兩造依採購補充說明33處理。暫停執行
    期間累計逾6 個月者，亦同（見本院卷(一)第189 頁背面）。
    又依採購補充說明33規定，因非歸責於被告之事由，或開工
    後無法施工而停工，其停工時間連續達90日曆天或累計達18
    0 日曆天仍無法復工者，被告得於30日內函知原告終止或解
    除系爭契約。
  2.經查：
  (1)被告於97年1 月8 日以系爭工程自96年1 月1 日起已連續90
    個日曆天不能施工，且累計暫停執行期間已逾180 日為由，
    爰依系爭契約第21條第8 項約定及採購補充說明33規定，向
    原告遞交書面，為解除契約之意思表示，有97年1 月8 日鑫
    工字第0970001002號函在卷可稽（下稱系爭97年1 月8 日函
    文，見本院卷(二)第47頁），原告亦不爭執已經收受上開函文
    。本院審酌系爭契約已經開始履行，並經被告修復系爭原漏
    水處，被告所為給付對原告具有相當之實益，無須因嗣後不
    能進行管線第2 次試水測壓，使系爭契約關係溯及消滅，致
    增法律關係之複雜性，系爭契約第21條第8 項約定及採購補
    充說明33規定，亦均賦予被告意定終止權，是原則上應以終
    止之方法消滅系爭契約關係，及被告前於95年8 月29日以鑫
    工字第09508291號函文，請求原告就系爭原漏水處之修復工
    程進行結算（見本院卷(二)第44頁）等一切情狀，認97年1 月
    8 日函文所載「解除契約」之真意，應解為以該函文向原告
    為終止系爭契約之意思表示，始符兩造權益。
  (2)又系爭契約經兩造合意停止不計入工期之日數已達285 日，
    為兩造所不爭執，足認系爭工程暫停執行期間累計已逾6 個
    月（即180 日），且上開期間暫停執行工程非可歸責於被告
    。是依前引系爭契約第21條第8 項後段約定，被告於系爭工
    程自95年2 月23日起累計暫停不能施工之日數達6 個月之日
    起，即自96年11月1 日起（採首日計入，其中不爭執事項(三)
    1.至5.合計135 日，不爭執事項(三)6.自96年9 月18日起至同
    年11月1 日止共45日）已取得隨時終止系爭契約之權利，故
    系爭97年1 月8 日函文已生合法終止系爭契約之效力，堪予
    認定。
  (3)原告固主張系爭契約第21條第8 項及採購補充說明33規定之
    適用，係以被告已依系爭契約第7 條第1 項、第2 項規定，
    向原告提出停工、復工之書面申請，經原告核准為前提（見
    本院卷(一)第177 至178 頁），惟本院審酌系爭契約並未就何
    謂「暫停執行」另為定義，而系爭契約第21條第8項 前、後
    段既就「無法開工或施工中停工」、「暫停執行」分別規定
    ，足見該條項後段所謂暫停執行期間，端視系爭工程實際不
    能進行之期間為斷，而與被告是否依系爭契約約定申請停、
    復工無涉，故原告前開主張核與契約文義不符，尚非可採。
  3.綜上，系爭契約業經被告於97年1 月8 日合法終止，被告於
    系爭契約終止後已不負履約義務，故原告主張被告仍應依系
    爭97年1 月3 日催告函自97年1 月10日起復工修繕系爭新增
    漏水處云云，即屬無據。
  (四)兩造就修復系爭新增漏水處是否另有追加工程或成立新約之
    合意？若有，被告就系爭新工程之履行，有無因可歸責於己
    致給付遲延之情事存在？原告於97年7 月4 日以被告遲延給
    付為由終止契約，是否合法生效？
  1.查被告於97年1 月8 日系爭契約終止前，雖曾於95年8 月29
    日以鑫工字第09508291號函文，請求原告就系爭新增漏水處
    另為處理（見本院卷(二)第44頁）；於95年10月13日以鑫工字
    笫0951031 號函文，請求原告准予就系爭新增漏水處變更工
    法，改以固化處理後，再行開挖施工（見本院卷(二)第45頁）
    ；於96年10月31日以鑫工字第0960001008號函文，請求原告
    准予就系爭新增漏水處變更工法，採高壓灌漿方式施作（見
    本院卷(二)第46頁），惟均未獲原告同意，足見兩造於系爭契
    約終止前，就修復系爭新增漏水處應用之工法、計價方式等
    必要之點，未能達成意思合致，尚難認兩造於97年1 月8 日
    就系爭新增漏水處之修復有何變更或追加工程之合意。至於
    原告在97年1 月9 日以台水七操字第09700002710 號函催被
    告進場施工（見本院卷(一)第115 頁）乙節，由於該函文所為
    意思表示在97年1 月8 日被告終止系爭契約後始到達被告，
    自不生催告履約之效果，附此敘明。
  2.又被告於97年1 月8 日系爭契約終止後，在97年4 月3 日會
    議中同意就系爭新增漏水處繼續修漏至97年5 月31日止，有
    97年4 月3 日會議紀錄在卷可稽（見本院卷(一)第15頁），證
    人即上開會議紀錄人郭家憲復證稱：被告於97年1 月21日即
    入場修繕系爭新增漏水處，然迄同年4 月初仍無法修復，被
    告在會議中表示希望展期到97年5 月31日進行驗收，雙方在
    該會議中並未提及系爭新增漏水處要以何方式修補，只提及
    相關附屬工程如移除、修復蛇籠等工程不再計價，修補漏水
    部分則按原契約單價計算，至於被告自97年1 月16日起即入
    場施工部分，則不計價（見本院卷(二)第268 頁、第269 頁、
    第270 頁）等語，參諸被告自承其於97年1 月16日重新進場
    修復系爭新增漏水處，係按系爭契約計算方式計價（見本院
    卷(二)第255 頁），及被告為修復系爭新增漏水處，自97年1
    月16日起即入場施作施工便道，並於97年1 月29日進行試水
    連絡管線連接工程（見監造日報表第107 頁、第120 頁）等
    情以觀，可見被告在系爭契約終止後，已於97年1 月16日依
    原告指示重新入場施作，已就原告所為於29日曆天內修復系
    爭新增漏水處之要約為默示承諾，足認兩造已就系爭新工程
    之工程範圍、工期及計價方式等必要之點，達成意思合致，
    而就系爭新增漏水處之修復工程另訂新約。
  3.系爭新工程未於原告指定之期限97年5 月31日修復完成之事
    實，為兩造所不爭執，惟被告辯稱：系爭新工程施工地點因
    受汛期、洪水及颱風影響，致無從依原工法施工，而有變更
    工法、延長工期之必要，惟屢經申請均遭原告否決，致工程
    難以如期推展，原告復拒絕向第七河川局提出延展施工許可
    之申請，致被告自97年6 月起即無從進場施作，故系爭新工
    程遲延完工實非可歸責於被告等語。原告否認上情，並主張
    被告應就系爭新工程有變更工法、延長工期之必要，負舉證
    之責。經查：
  (1)系爭新工程之施工現場於98年8 月間因莫拉克颱風導致高屏
    溪沿岸積沙嚴重，現場目前地貌與原有地貌已不相同，無從
    進行實地查勘之事實，業據原告陳明在卷，且為被告所不爭
    執（見本院卷(二)第245 頁），參諸被告在發現系爭新增漏水
    處後，曾於95年10月13日發函通知原告系爭新增漏水處管線
    所在之高屏溪河床經豪雨颱風挾帶大量泥沙，致河床行水區
    改變、沖積高灘地，致施工便道因新增高灘地無法承受重機
    械負荷，而有變更工法改以固化處理後，再行開挖施工之必
    要；再於96年10月31日函知原告系爭新增漏水處管線所在之
    河床，因灘地覆土層增加深度達6 至8 公尺深，倘依原設計
    擋土設施未能有效防護，依系爭契約工法無法完成修復工作
    ，宜採取高壓灌漿方式以避免工安事件（見本院卷第45頁鑫
    工字第09510131號函、第46頁鑫工字第0960001008號函）等
    情，核與原告拷潭給水廠95年7 月21日台水七拷字第095000
    19500 號函載述系爭新增漏水處所在施工地點，因碧利斯颱
    風過後，將高屏溪河床沖刷位移，致60至69號橋墩所在河床
    成為高灘地等情大致相符（見本院卷第55頁），足見系爭新
    增漏水處管線所在河床自95年10月起即有遭河水沖積而地貌
    改變之情事存在。嗣被告於兩造就系爭新工程成立新約，重
    新入場修復系爭新增漏水處後，先因施工地點所在高屏溪受
    多次颱風豪雨侵襲，致泥沙沈積，原有便道遭沖毀，而須重
    新施作便道；再因系爭新工程所在河床灘地覆土層增加達9
    公尺深，依原設定擋土設施無法有效防護，須改以9m以上鋼
    板樁施作，而分別以97年2 月12日鑫工字第0970002002號函
    、97年4 月25日鑫工字第0970004036號函通知原告有變更工
    法之必要（見本院卷(二)第48頁、第50頁），益徵系爭新工程
    所在河床因豪雨颱風沖積致成高灘地之情狀，迄97年4 月間
    均仍存在，並未因時間經過而自然治癒，故被告辯稱為因應
    河床變化而有變更工法之必要，尚非無據。
  (2)原告主張系爭新工程所在河床雖因豪雨颱風而有變化，然仍
    可按系爭契約原有工法施作，並無變更工法之必要云云，雖
    經原告提出96年9 月29日會勘紀錄為憑（見本院卷(二)第19頁
    ），然觀諸該會勘紀錄內容，雙方並未就是否應變更工法，
    改採先行加藥固化後，再進入水管中以內襯方式修漏乙節達
    成共識，且進行前開會勘之時點為96年9 月間，距兩造另就
    系爭新工程訂立新約之時點97年1 月16日已有4 個月，而被
    告於97年1 月16日重新進場施工後，先於97年2 月23日以灌
    水試壓、高壓空氣灌試方式測試漏水點，發現第54、59至60
    號橋墩間漏水嚴重，再於97年4 月4 日經測試發現第64、66
    、68號橋墩有漏水氣泡等情，有監造日報表為憑（見監造日
    報表第140 頁、第181 頁），足見系爭新工程所在管線自95
    年6 月經歷汛期、豪雨、颱風迄今，除系爭新增漏水處外，
    至少還有其他5 處漏水，受損情況嚴重，而非被告同意修復
    系爭新增漏水處時所能預見。又被告就系爭新工程之施作，
    已改依高壓灌漿固化方式為之，有97年2 月25日、97年3 月
    5 日監造日報表為憑（見監造日報表第142 頁、第151 頁）
    ，益徵系爭新工程為因應河床高灘地之新地貌，非變更工法
    不能執行。
  (3)按兩造就系爭工程所立新約內容，既均援引系爭契約約定，
    則依系爭契約第20條第1 項第3 段約定，被告於原告接受其
    所提出須變更之相關文件前，不得自行變更契約；同條項第
    4 段則約定，原告於接受被告所提出須變更之事項前，即請
    求被告先行施作或供應，其後未依原通知辦理契約變更或僅
    部分辦理者，應補償被告所增加之必要費用（見本院卷(一)第
    188 頁背面），足見原告於被告提出變更工法之請求時，有
    予以受理、研議，並為適當指示之協力義務，縱原告未依被
    告請求辦理變更，即請被告仍應實現原給付內容，仍應按被
    告因變更工法施作所增加之費用負付款之責。是以原告明知
    被告已改採高壓灌漿方式施作系爭新工程，卻仍一味以變更
    工法不符契約精神為由，拒絕變更工法，增計施工單價（見
    本院卷(一)第93頁），另一方面又指責被告施工進度緩慢（見
    本院卷(二)第57頁），足認原告已就系爭新工程之進行未為適
    當指示，而有怠於善盡定作人之協力義務之情事存在，故被
    告辯稱系爭新工程因未能變更工法施工，始延誤工期，應屬
    有據。
  4.末按系爭契約第10條第4 項第1 款約定，原告之監造人員代
    表原告處理工地週邊公共事務之協調事項（見本院卷(一)第18
    2 頁），參以系爭工程向由原告向第七河川局申請施工許可
    ，並辦理展延乙情，有原告第七區管理處拷潭給水廠95年5
    月18日台水七拷字第09500013300 號函、96年10月24日台水
    七拷字第09600033240 號函及第七河川局96年10月17日水七
    管字第09650129400 號函為憑（見本院卷(二)第39頁、第263
    頁、第264 頁），足認原告就系爭新工程亦負有向第七河川
    局取得施工許可之義務。惟查，原告於97年4 月3 日指示被
    告在施工範圍內以將管線截斷之方式修漏（見監造日報表第
    180 頁），卻於斷管復舊銜接工程完成前，於97年6 月2 日
    以台水七拷字第09700015230 號函知被告，謂施工許可期限
    屆至，命被告將施工機具撤離施工現場（見本院卷(二)第58頁
    ），經被告於97年6 月6 日函請原告向第七河川局申請延長
    施工許可期限至97年6 月30日，以完成上開斷管復舊銜接工
    程（見本院卷(二)第56頁），非但未獲置理，原告更於97年6
    月10日以台水七操字第09700105510 號函對被告為解除契約
    之通知（見本院卷(一)第94頁），可見被告不能完成斷管銜接
    工程，乃原告怠於協助申請第七河川局展延許可期限所致。
    原告主張被告應自行向第七河川局申請展延施工許可云云，
    尚非可採。
  5.綜上，系爭新工程遲延完工非可歸責於被告，故原告於97年
    7 月4 日以被告遲延給付為由終止契約（見本院卷(二)第41頁
    台水七操字第09700122890 號函），尚難認屬合法，自不生
    終止契約之效力，兩造就系爭新工程仍有承攬關係存在。
  (五)從而，系爭契約因暫停執行期間累計達6 個月以上，業於97
    年1 月8 日經被告合法終止；系爭新工程則因原告未盡協力
    義務始遲延完工，是依民法第230 條規定，上開工程遲延均
    非可歸責於被告，被告自不負給付遲延債務不履行損害賠償
    之責。本件即無再予審究原告因系爭契約終止，而支出之自
    行修復扭曲管線費用600,641 元、預估重新發包須支出之費
    用9, 001,824元，是否均屬必要費用，及原告請求被告給付
    逾期完工罰款1,223,010 元是否過高等爭點（即爭點(五)(六)）
    之必要，併此敘明。
六、綜上所述，原告依系爭契約第21條第1 項後段約定，請求被
    告賠償原告因終止系爭契約重新發包所需費用9,001,824 元
    、因自行辦理65至66號橋墩間管線扭曲修復工程所需費用60
    0,641 元，並依系爭契約第17條第1 項約定，請求被告給付
    逾期完工罰鍰1,223,010 元，合計10,825,475元，及其中8,
    355,052 元自支付命令繕本送達翌日起至清償日止，按年息
    5%計算之利息；其中2,470,423 元自98年1 月7 日訴狀送達
    翌日起至清償日止，按年息5%計算之利息，均無理由，應予
    駁回。原告假執行之聲請，因其訴遭駁回而失所附麗，應併
    駁回之。
據上論結，原告之訴為無理由，依民事訴訟法第78條，判決如主
文。
中    華    民    國    99    年    3     月    25    日
                  民事第五庭  法  官  賴文姍
正本係照原本作成。
如不服本判決，應於送達後20日內，向本院提出上訴狀並表明上
訴理由，如於本判決宣示後送達前提起上訴者，應於判決送達後
10日內補提上訴理由書（須附繕本）。
中    華    民    國    99    年    3     月    25    日
                              書記官  林秀珍

司法院資訊處製作；財團法人民間司法改革基金會備份。
